---
title: "BVAR"
format: html
server: shiny
execute:
  echo: false
  warning: false
  message: false
---

```{r}
#| context: setup
library(shiny)
library(readxl)
library(BVAR)
library(coda)
```

```{r}
#| context: server-start
# Roda uma única vez quando o app inicia (o .xlsx precisa estar na mesma pasta do .qmd)
l2 <- read_excel("dadoslista2.xlsx")

lista2 <- ts(
  l2,
  start = c(2003, 1),
  end = c(2022, 6),
  frequency = 12
)

ORD <- lista2[, c("gap", "ipca", "exp12", "selic", "swap")]
```

```{r}
#| panel: sidebar
h5("Impulso-resposta")

selectInput(
  "impulso",
  "Choque (impulso):",
  choices = c("gap", "ipca", "exp12", "selic", "swap"),
  selected = "selic"
)

selectInput(
  "resposta",
  "Respostas de:",
  choices = c("gap", "ipca", "exp12", "selic", "swap"),
  selected = c("gap", "ipca"),
  multiple = TRUE
)

numericInput(
  "horizonte",
  "Horizonte (meses):",
  value = 24,
  min = 6,
  max = 60
)
```

Estimação bayesiana (prior de Minnesota + Metropolis-Hastings), pelo pacote `BVAR`. A amostragem de MCMC pode demorar bastante dependendo de `n_draw`; comece com valores baixos para testar e só depois suba para os valores finais.

```{r}
h4("Priors e amostrador")

fluidRow(
  column(3,
    numericInput("bvar_lags", "Defasagens:", value = 6, min = 1, max = 12)
  ),
  column(3,
    numericInput("bvar_ndraw", "n_draw:", value = 15000, min = 500, step = 500)
  ),
  column(3,
    numericInput("bvar_nburn", "n_burn:", value = 5000, min = 0, step = 500)
  ),
  column(3,
    numericInput("bvar_nthin", "n_thin:", value = 1, min = 1, step = 1)
  )
)

fluidRow(
  column(3,
    numericInput("mn_lambda_mode", "Lambda (moda):", value = 0.8, min = 0, step = 0.05)
  ),
  column(3,
    numericInput("mn_lambda_sd", "Lambda (dp):", value = 0.4, min = 0, step = 0.05)
  ),
  column(3,
    numericInput("mn_lambda_min", "Lambda (mín.):", value = 0.0001, min = 0, step = 0.0001)
  ),
  column(3,
    numericInput("mn_lambda_max", "Lambda (máx.):", value = 5, min = 0, step = 0.5)
  )
)

fluidRow(
  column(3,
    numericInput("mn_alpha_mode", "Alpha (moda):", value = 3, min = 0, step = 0.5)
  ),
  column(3,
    numericInput("mn_var", "Var (psi):", value = 1e07, min = 0)
  ),
  column(3,
    checkboxInput("mh_adjust_acc", "Ajustar taxa de aceitação", value = TRUE)
  ),
  column(3,
    numericInput("mh_acc_lower", "Aceit. mín.:", value = 0.25, min = 0, max = 1, step = 0.05)
  )
)

fluidRow(
  column(3,
    numericInput("mh_acc_upper", "Aceit. máx.:", value = 0.45, min = 0, max = 1, step = 0.05)
  )
)

actionButton(
  "estimar_bvar",
  "Estimar BVAR",
  class = "btn-primary"
)
```

::: {.panel-tabset}

## Resumo e traço

```{r}
verbatimTextOutput("bvar_resumo")
```

```{r}
plotOutput("bvar_plot", height = "600px")
```

## Densidades (selic)

Reproduz `plot(x2, type = "density", vars_response = "selic", vars_impulse = "selic-lagN")` para as defasagens 1, 2 e 3 (se existirem no modelo estimado).

```{r}
plotOutput("bvar_dens1", height = "300px")
plotOutput("bvar_dens2", height = "300px")
plotOutput("bvar_dens3", height = "300px")
```

## Convergência (Geweke)

Teste de Geweke para `lambda` e `alpha`, com o p-valor de cada estatística.

```{r}
verbatimTextOutput("bvar_geweke")
```

## Estabilidade

`companion()` do modelo, com bandas de confiança.

```{r}
numericInput("bvar_conf_companion", "Banda de confiança:", value = 0.10, min = 0, max = 0.49, step = 0.01)
verbatimTextOutput("bvar_companion")
```

## Impulso-resposta e FEVD

Reaproveita o choque, as respostas e o horizonte da barra lateral.

```{r}
fluidRow(
  column(4, checkboxInput("bvar_fevd", "Calcular FEVD", value = TRUE)),
  column(4, checkboxInput("bvar_ident", "Identificação (Cholesky)", value = TRUE)),
  column(4, numericInput("bvar_conf_irf", "Banda de confiança IRF:", value = 0.05, min = 0.01, max = 0.49, step = 0.01))
)
actionButton("calcular_irf_bvar", "Calcular impulso-resposta", class = "btn-secondary")
```

```{r}
plotOutput("bvar_irf_plot", height = "auto")
```

:::

```{r}
#| context: server

bvar_modelo <- eventReactive(input$estimar_bvar, {
  mn <- bv_minnesota(
    lambda = bv_lambda(mode = input$mn_lambda_mode, sd = input$mn_lambda_sd,
                        min = input$mn_lambda_min, max = input$mn_lambda_max),
    alpha = bv_alpha(mode = input$mn_alpha_mode),
    var = input$mn_var
  )
  priors <- bv_priors(hyper = "auto", mn = mn)
  mh <- bv_metropolis(
    adjust_acc = input$mh_adjust_acc,
    acc_lower  = input$mh_acc_lower,
    acc_upper  = input$mh_acc_upper
  )
  # verbose = FALSE: o progresso da amostragem vai para o console de R, não
  # para o app; ainda assim a barra de progresso do próprio bvar() aparece lá
  bvar(
    ORD, lags = input$bvar_lags,
    n_draw = input$bvar_ndraw, n_burn = input$bvar_nburn, n_thin = input$bvar_nthin,
    priors = priors, mh = mh, verbose = FALSE
  )
})

output$bvar_resumo <- renderPrint({
  summary(bvar_modelo())
})

output$bvar_plot <- renderPlot({
  plot(bvar_modelo())
})

# Densidade de selic-lagN -> selic; valida se a defasagem existe no modelo
plot_bvar_dens <- function(lag_n) {
  m <- bvar_modelo()
  validate(
    need(lag_n <= input$bvar_lags,
         paste0("O modelo estimado tem só ", input$bvar_lags, " defasagem(ns)."))
  )
  plot(m, type = "density", vars_response = "selic",
       vars_impulse = paste0("selic-lag", lag_n))
}

output$bvar_dens1 <- renderPlot({ plot_bvar_dens(1) })
output$bvar_dens2 <- renderPlot({ plot_bvar_dens(2) })
output$bvar_dens3 <- renderPlot({ plot_bvar_dens(3) })

output$bvar_geweke <- renderPrint({
  mc <- as.mcmc(bvar_modelo(), vars = c("lambda", "alpha"))
  gd <- geweke.diag(mc)
  print(gd)
  cat("\np-valores (H0: as duas metades da cadeia têm a mesma média):\n")
  print(pnorm(abs(gd$z), lower.tail = FALSE) * 2)
})

output$bvar_companion <- renderPrint({
  validate(
    need(!is.na(input$bvar_conf_companion) &&
           input$bvar_conf_companion > 0 && input$bvar_conf_companion < 0.5,
         "Escolha uma banda de confiança entre 0 e 0,5.")
  )
  companion(bvar_modelo(), conf_bands = input$bvar_conf_companion)
})

# Só calcula a IRF/FEVD quando o botão é clicado, porque é a etapa mais lenta
bvar_irf_res <- eventReactive(input$calcular_irf_bvar, {
  m <- bvar_modelo()
  validate(
    need(length(input$resposta) >= 1,
         "Escolha ao menos uma variável de resposta na barra lateral."),
    need(!is.na(input$horizonte) && input$horizonte >= 1,
         "Escolha um horizonte válido na barra lateral."),
    need(!is.na(input$bvar_conf_irf) &&
           input$bvar_conf_irf > 0 && input$bvar_conf_irf < 0.5,
         "Escolha uma banda de confiança entre 0 e 0,5.")
  )
  opt_irf <- bv_irf(
    horizon        = input$horizonte,
    fevd           = input$bvar_fevd,
    identification = input$bvar_ident
  )
  irf(m) <- irf(m, opt_irf, conf_bands = input$bvar_conf_irf)
  m
})

output$bvar_irf_plot <- renderPlot({
  plot(
    irf(bvar_irf_res()),
    area = TRUE,
    vars_impulse = input$impulso,
    vars_response = input$resposta
  )
}, height = function() 250 * max(1, length(input$resposta)) + 100)
```
