---
title: "VAR e SVAR"
format: html
server: shiny
execute:
  echo: false
  warning: false
  message: false
---

```{r}
#| context: setup
library(shiny)
library(readxl)
library(vars)
```

```{r}
#| context: server-start
# Roda uma única vez quando o app inicia (o .xlsx precisa estar na mesma pasta do .qmd)
l2 <- read_excel("dadoslista2.xlsx")

lista2 <- ts(
  l2,
  start = c(2003, 1),
  end = c(2022, 6),
  frequency = 12
)

ORD <- lista2[, c("gap", "ipca", "exp12", "selic", "swap")]
```

```{r}
#| panel: sidebar
numericInput(
  "lags",
  "Número de defasagens:",
  value = 5,
  min = 1,
  max = 12
)

selectInput(
  "tipo",
  "Termos determinísticos:",
  choices = c(
    "Constante" = "const",
    "Tendência" = "trend",
    "Constante + tendência" = "both",
    "Nenhum" = "none"
  )
)

actionButton(
  "estimar",
  "Estimar VAR",
  class = "btn-primary"
)

hr()
h5("Impulso-resposta")

selectInput(
  "impulso",
  "Choque (impulso):",
  choices = c("gap", "ipca", "exp12", "selic", "swap"),
  selected = "selic"
)

selectInput(
  "resposta",
  "Respostas de:",
  choices = c("gap", "ipca", "exp12", "selic", "swap"),
  selected = c("gap", "ipca"),
  multiple = TRUE
)

numericInput(
  "horizonte",
  "Horizonte (meses):",
  value = 24,
  min = 6,
  max = 60
)

numericInput(
  "runs",
  "Replicações do bootstrap:",
  value = 500,
  min = 50,
  max = 2000,
  step = 50
)

checkboxInput(
  "ortho",
  "Ortogonalizar (Cholesky, ordem: gap, ipca, exp12, selic, swap)",
  value = TRUE
)

checkboxInput(
  "boot",
  "Intervalo de confiança (bootstrap, mais lento)",
  value = TRUE
)
```

::: {.panel-tabset}

## VAR (forma reduzida)

::: {.panel-tabset}

### Resumo do VAR

```{r}
verbatimTextOutput("resumo")
```

### Seleção de defasagens

```{r}
verbatimTextOutput("selecao")
```

### Diagnóstico

```{r}
verbatimTextOutput("diagnostico")
```

### Impulso-resposta

```{r}
plotOutput("irf_plot", height = "auto")
```

:::

## SVAR

Antes de estimar, escolha as defasagens e o tipo de termos determinísticos na barra lateral e clique em **Estimar VAR** — o SVAR usa esse modelo como base. A restrição recursiva (triangular inferior, ordem gap, ipca, exp12, selic, swap) já vem fixa; marque abaixo hipóteses extras para testar, exatamente como nas letras B, C e D do seu script.

```{r}
checkboxGroupInput(
  "restricoes_extra",
  "Restrições extras (zero contemporâneo):",
  choices = c(
    "Selic não reage a gap, ipca e exp12 (letra B)"      = "selic_todas",
    "Ipca não reage a gap (letra C)"                      = "ipca_gap",
    "Selic não reage a ipca e a exp12 (letra D)"          = "selic_ipca_exp",
    "Selic não reage só a ipca"                            = "selic_ipca",
    "Selic não reage só a exp12"                           = "selic_exp",
    "Swap não reage a selic"                               = "swap_selic"
  )
)

actionButton(
  "estimar_svar",
  "Estimar SVAR",
  class = "btn-primary"
)
```

::: {.panel-tabset}

### Resumo do SVAR

```{r}
verbatimTextOutput("svar_resumo")
```

### Matriz de restrições (A)

```{r}
verbatimTextOutput("svar_amat")
```

### Impulso-resposta

Reaproveita o choque, as respostas, o horizonte e as replicações escolhidos na barra lateral. Como o choque já é estrutural, a IRF do SVAR sai sempre ortogonalizada, independente da caixa "Ortogonalizar" da barra lateral (que só vale para a aba do VAR reduzido).

```{r}
plotOutput("irf_svar_plot", height = "auto")
```

:::

:::


```{r}
#| context: server

# O modelo só é (re)estimado quando o botão é clicado
modelo <- eventReactive(input$estimar, {
  validate(
    need(!is.na(input$lags) && input$lags >= 1 && input$lags <= 12,
         "Escolha um número de defasagens entre 1 e 12.")
  )
  p_lags <- as.integer(input$lags)
  tipo   <- input$tipo

  # bquote() grava os VALORES (ex.: p = 5, type = "const") na chamada do modelo.
  # Sem isso, o bootstrap do irf() tenta reavaliar 'input$lags' fora do Shiny e falha.
  eval(bquote(VAR(ORD, p = .(p_lags), type = .(tipo))))
})

output$resumo <- renderPrint({
  summary(modelo())
})

output$selecao <- renderPrint({
  VARselect(ORD, lag.max = 12, type = input$tipo)
})

output$diagnostico <- renderPrint({
  m <- modelo()
  cat("=== Raízes do polinômio característico (estabilidade: todas < 1) ===\n")
  print(roots(m))
  cat("\n=== Teste de autocorrelação serial (Portmanteau) ===\n")
  print(serial.test(m, lags.pt = 12, type = "PT.asymptotic"))
})

# Função impulso-resposta: recalcula quando o modelo ou as escolhas mudam
irf_res <- reactive({
  m <- modelo()
  validate(
    need(length(input$resposta) >= 1,
         "Escolha ao menos uma variável de resposta."),
    need(!is.na(input$horizonte) && input$horizonte >= 1,
         "Escolha um horizonte válido."),
    need(!is.na(input$runs) && input$runs >= 50,
         "Use ao menos 50 replicações.")
  )
  irf(
    m,
    impulse  = input$impulso,
    response = input$resposta,
    n.ahead  = input$horizonte,
    ortho    = input$ortho,
    boot     = input$boot,
    runs     = input$runs,
    ci       = 0.95
  )
})

output$irf_plot <- renderPlot({
  plot(irf_res())
}, height = function() 250 * max(1, length(input$resposta)) + 100)

# --- SVAR --------------------------------------------------------------

# Monta a matriz de restrições: base recursiva (ordem gap, ipca, exp12,
# selic, swap) + as hipóteses extras marcadas nas caixas de seleção
montar_amat <- function(extras) {
  amat <- matrix(NA, nrow = 5, ncol = 5)
  amat[1, 2:5] <- 0
  amat[2, 3:5] <- 0
  amat[3, 4:5] <- 0
  amat[4, 5]   <- 0

  if ("selic_todas"    %in% extras) amat[4, 1:3] <- 0
  if ("ipca_gap"       %in% extras) amat[2, 1]   <- 0
  if ("selic_ipca_exp" %in% extras) amat[4, 2:3] <- 0
  if ("selic_ipca"     %in% extras) amat[4, 2]   <- 0
  if ("selic_exp"      %in% extras) amat[4, 3]   <- 0
  if ("swap_selic"     %in% extras) amat[5, 4]   <- 0

  amat
}

# Só (re)estima quando "Estimar SVAR" é clicado; usa o VAR reduzido (modelo())
# como base, então é preciso ter clicado em "Estimar VAR" antes
svar_modelo <- eventReactive(input$estimar_svar, {
  m <- tryCatch(modelo(), error = function(e) NULL)
  validate(
    need(!is.null(m), "Estime o VAR na aba 'VAR (forma reduzida)' antes de estimar o SVAR.")
  )
  amat <- montar_amat(input$restricoes_extra)

  # Guarda o modelo e a matriz numa posição fixa e global, e a chamada do
  # SVAR referencia esses nomes (.svar_x, .svar_amat) em vez de embutir os
  # objetos inteiros na chamada (o que deixaria o "Call:" do summary enorme)
  # ou depender de uma variável local (que some quando o irf() reavalia a
  # chamada fora do Shiny para o bootstrap).
  assign(".svar_x", m, envir = .GlobalEnv)
  assign(".svar_amat", amat, envir = .GlobalEnv)

  svar <- SVAR(
    x = .svar_x, estmethod = "scoring", Amat = .svar_amat, Bmat = NULL,
    max.iter = 500, maxls = 1000, conv.crit = 1.0e-8
  )
  list(svar = svar, amat = amat)
})

output$svar_resumo <- renderPrint({
  summary(svar_modelo()$svar)
})

output$svar_amat <- renderPrint({
  print(svar_modelo()$amat)
})

irf_svar_res <- reactive({
  s <- svar_modelo()$svar
  validate(
    need(length(input$resposta) >= 1,
         "Escolha ao menos uma variável de resposta."),
    need(!is.na(input$horizonte) && input$horizonte >= 1,
         "Escolha um horizonte válido."),
    need(!is.na(input$runs) && input$runs >= 50,
         "Use ao menos 50 replicações.")
  )
  irf(
    s,
    impulse  = input$impulso,
    response = input$resposta,
    n.ahead  = input$horizonte,
    ortho    = TRUE,
    boot     = input$boot,
    runs     = input$runs,
    ci       = 0.95
  )
})

output$irf_svar_plot <- renderPlot({
  plot(irf_svar_res())
}, height = function() 250 * max(1, length(input$resposta)) + 100)
```
